臺北高等行政法院判決　　　　　　　　　　　　　　　九十二年度訴字第二九五號
　　　　　　　　　　　　　　　.
　　原　　　告　甲○○○
　　被　　　告　臺北市稅捐稽徵處
　　代　表　人　乙○○處長）.
　　訴訟代理人　丙○○
右當事人間因土地增值稅事件，原告不服臺北市政府中華民國九十一年十一月六日府
訴字第○九一一七一一八六○一號訴願決定，提起行政訴訟。本院判決如左：
　　主  文
原告之訴駁回。
訴訟費用由原告負擔。
　　事  實
甲、事實概要：
  　緣原告所有臺北市○○區○○段三小段五二○地號持分土地，經臺灣士林地方法
    院（前臺灣臺北地方法院士林分院，以下簡稱士林地院）拍定，並經該院民事執
    行處以民國（以下同）七十六年十二月三十一日民執速字第四六一七號函通知被
    告所屬北投分處函告核定系爭被拍賣土地應課徵之土地增值稅額，以憑優先扣繳
    。被告所屬北投分處乃以七十七年一月七日北市稽北（乙）字第四四─二號函知
    原告如系爭土地符合土地稅法第九條及第三十四條規定自用住宅用地要件，請其
    於文到三日內檢附相關資料向該分處申請按自用住宅用地稅率課徵土地增值稅，
    該函並於七十七年一月九日送達原告，惟原告遲於九十一年四月十五日始提出申
    請按自用住宅用地稅率課徵土地增值稅並請求退還溢繳稅額，經該分處以九十一
    年四月十七日北市稽北投乙字第０九一六０五五五八００號函復否准。原告再於
    九十一年五月二十四日向被告所屬北投分處申請退還一般用地稅率與自用住宅用
    地稅率差額之土地增值稅，經該分處以九十一年五月二十八日北市稽北投乙字第
    ０九一六０七九五九００號函復所請礙難照准，該函於九十一年六月二日送達。
    原告仍表不服，提起訴願，亦遭決定駁回，遂向本院提起本件行政訴訟。
乙、兩造聲明：
　一、原告聲明：訴願決定及原處分均撤銷。
　二、被告聲明：駁回原告之訴。
丙、兩造之爭點：被告否准原告申請退還一般用地稅率與自用住宅用地稅率差額之土
    地增值稅有無理由？
原告主張：
一、按「本法所稱自用住宅用地，指土地所有權人或其配偶，直系親屬於該地辦峻戶
    藉登記，且無出租或供營業用之住宅用地」。土地稅法第九條定有明文。原告所
    有房地符合土地稅法第九條規定，得依同法第三十四條第一項前段規定「統就土
    地漲價總數額按百分之十徵收土地增值稅」，及依財政部六十六年八月十三日台
    財稅第三五四三五號函釋「關於法院拍賣債務人所有土地，如合於土地稅法第九
    條及第三十四條有關自用住宅用地規定要件者，准按自用住宅用地稅率計課土地
    增值稅」所示，被告所屬分處應依該法准按優惠稅率計課更正差額，鉅竟否准適
    用，其處分適用法令顯有違誤，訴願決定機關不予於糾正，亦有可議，因此，請
    求均予撤銷。
二、核被告所屬北投分處不准按自用住宅用地稅率並更正差額之主要依據為：
（一）土地稅法第三十四條之一第二項規定：「土地所有權移轉，依規定由權利人單
      獨申報土地移轉現值或無須申報土地移轉現值之案件，稽徵機關應主動通知土
      地所有權人，其合於自用住宅用地要件者，應於收到通知之次日起三十日內提
      出申請，逾期申請者，不得適用自用住宅用地稅率課徵土地增值稅」。
（二）財政部七十五年十二月三十日台財稅第七五一八一八七號函釋規定（系爭財政
      部函釋）：「法院拍賣之土地案件，稽徵機關於接獲法院拍定或承受通知時，
      應即通知土地所有權人（債務人），如合於自用住宅用地要件者，應於收到通
      知後三日（註：財政部七十七年二月二十六日台財稅第七六○二四四三○九號
      函已更改為三十日）內提出申請，債務人如行方不明時，可先行按一般稅率該
      計，函請法院代為扣繳；但仍應依稅捐稽徵法第十八條規定辦理公示送達，通
      知於公示送達生效後三日（同前註）內補辦申請。凡逾期申請或逾期補辦申請
      者，視為不適用自用住宅用地稅率課徵土地增值稅，亦不得依稅捐稽徵法第二
      十八條規定申請退稅」。云云為被告所屬北投分處據以處分之主要依據。
三、惟查：
（一）依行為時適用行為時之法律適用原則，原告所有房地於七十六年十二月三十日
      日被拍賣，斯時土地稅法第三十四條之一第二項並未發布，因此，被告士林所
      分處並無適用未發布土地稅法第三十四條之一第二項規定之餘地。
（二）至系爭財政部函釋並未編入八十四年版「土地稅法令彙編」依財政部八十四年
      四月二十六日台財稅第八四○八六○九八一號函釋「一律不再援引適用」所示
      ，被告並無援引適用之餘地。是被告適用法令有錯誤。
（三）何況，原告並未因系爭財政部函釋而被處分確定之事實，亦無收到系爭通知，
      而於申請時，土地稅法第三十四條或相關規定，並未限制七十六年發生之案件
      不准適用自用住宅用地稅率課徵土地增值更正差額，亦未規定七十六年之案件
      應受新法之限制，依人民權利限制於法律明文規定原則，被告不准適用自用住
      宅用地稅率顯屬擅專而未依法行政，訴願機關不予於糾正，亦有可議，為此，
      提起行政訴訟請求撤銷。
四、至訴願決定機關維持原處分之主要理由不外是：經查訴願人就系爭土地核定按一
    般用地稅率課徵土地增值稅之稅額並未於法定期間內提起行政救濟，應屬核課確
    定之稅捐；又依稅捐稽徵法第二十八條規定，納稅義務人對於因適用法令錯誤或
    計算錯誤溢繳之稅款，應自繳納之日起五年內提出具體證明，申請退還，本件原
    核定稅額並無適用法令錯誤或計算錯誤，況核課確定迄訴願人申請退稅亦已逾五
    年期間，是訴願人所訴，無從採憑。從而，原處分機關北投分處所為否准訴願人
    申請退還溢繳稅款之處分，揆諸首揭規定，並無不合，原處分應予維持云云。
五、惟查：
（一）縱屬核課確定案件，依前揭財政部六十六年八月十三日台財稅第三五四三五號
      函釋倘符合規定者，亦得按自用住宅用地稅率課徵土地增值稅所示，自得適用
      優惠稅率更正差額，核先敘明。
（二）至稅捐稽徵法第二十八條規定之適用，以納稅義務人以稽徵機關稽徵稅捐有「
      適用法令錯誤」或「計算錯誤」而溢繳稅款為理由，於繳納之日起五年內申請
      退稅為要件。本件並非以此為理由申請，自無適用之餘地。
（三）本件土地增值稅之繳納，參照稅捐稽徵法第六條第三項規定：經法院執行拍賣
      或交債權人承受之土地，其拍定或承受價額為該土地之移轉現值，執行法院應
      於拍定或承受後五日內，將拍定或承受價額通知當地主管機關核課土地增值稅
      ，並由執行法院代為扣繳。及土地稅法第五條之一規定：土地所有權移轉，其
      應納之土地增值稅，納稅義務人未於規定期限內繳納者，得由取得所有權人代
      為繳納。依平均地權條例第四十七條規定由權利人單獨申報土地移轉現值者，
      其應納之土地增值稅，應由權利人代為繳納。系由取得人代為繳納，並由執行
      法院代為扣繳，其並非原告（納稅義務人）自己本人所繳納，甚屬明顯，其與
      稅捐徵法第二十八條所規範者不同，訴願決定機關自無適用之餘地。縱屬得適
      用，該稅款既非原告所繳納，其始日無從起算，又焉得謂申請已逾期？
（四）因此，訴願決定機關據以決定所適用之法律有錯誤，請求撤銷之。
六、人民權利行使之限制，以法律明文規定為限，原告申請適用優惠稅率，為權利之
    行使，法律並無明文限制，被告否准，用法有誤：
（一）按我國租稅係採法律主義，尤其是攸關人民權利之限制方面，更採法律明文主
      義，故苟法律無有明文之限制，該主管機關不得以任何理由限制之，違反者，
      不得謂已然適法。此參照：
  １、憲法第一九條：人民有依法律納稅之義務。
２、憲法第二二條：凡人民之其他自由及權利，不妨害社會秩序公共利益者，均受
                    憲法之保障。
  ３、憲法第二三條：以上各條例舉之自由權利，除為防止妨礙他人自由、避免緊急
                    危難、維持社會秩序或增進公共利益所必要者外，不得以法律
                    限制之。
  ４、憲法第一七○條：本憲法所稱之法律，謂經立法院通過，總統公布之法律。
      等規定益明。
（二）而就不得適用自用住宅用地稅率之情形，土地稅法第三十四條第一項後段，及
      二、三、四款已分別有明文限制規定：
  １、其自用住宅用地者，超過三公畝或七公畝者，其超過部分之土地漲價總額，依
      前條規定之稅率（一般稅率）徵收之。
  ２、前項土地於出售前一年內，曾供營業使用或出租者，不適用前項規定。
  ３、第一項規定於自用住宅之評定現值不及所占基地公告土地現值百分之十者，不
      適用之。但自用住宅建築工程完成滿一年以上者不在此限。
  ４、土地所有權人依第一項規定稅率繳納土地增值稅者，以一次為限。
（三）依此規定，倘移轉符合土地稅法第九條「土地所有權人或其配偶、直系親屬於
      該地辦峻戶籍登記，且無出租或供營業用之住宅用地」，但有第三十四條第一
    款後段、及二、三、四款所定之情形者，固不得適用自用住宅用地稅率課徵土
      地增值稅。
（四）惟本件不惟符合土地稅法第九條之規定，復無土地稅法第三十四條所定限制之
      情形，從而原告申請適用自用住宅用地稅率課徵土地增值稅，法律並無明文限
      制，自得適用之，被告未見及此，以法律並無明文之規定或適用不應適用之法
      令而否准適用，訴願機關遞延維持，均有可議，請求撤銷之，用臻適法，並惟
      法益。
被告主張：
一、按土地稅法第九條規定：「本法所稱自用住宅用地，指土地所有權人或其配偶、
    直系親屬於該地辦竣戶籍登記，且無出租或供營業用之住宅用地。」同法第三十
    四條第一項及第二項規定：「土地所有權人出售其自用住宅用地者，都市土地面
    積未超過三公畝部分‧‧‧，其土地增值稅統就該部分之土地漲價總數額按百分
    之十徵收之。‧‧‧前項土地於出售前一年內，曾供營業使用或出租者，不適用
    前項規定。」同法第三十四條之一規定：「土地所有權人申請按自用住宅用地稅
    率課徵土地增值稅，應於土地現值申報書註明自用住宅字樣，並檢附戶口名簿影
    本及建築改良物證明文件；其未註明者，得於繳納期間屆滿前，向當地稽徵機關
    補行申請，逾期不得申請依自用住宅用地稅率課徵土地增值稅。土地所有權移轉
    ，依規定由權利人單獨申報土地移轉現值或無須申報土地移轉現值之案件，稽徵
    機關應主動通知土地所有權人，其合於自用住宅用地要件者，應於收到通知之次
    日起三十日內提出申請，逾期申請者，不得適用自用住宅用地稅率課徵土地增值
    稅。」
    稅捐稽徵法第十七條規定：「納稅義務人如發現繳納通知文書有記載、計算錯誤
    或重複時，於規定繳納期間內，得要求稅捐稽徵機關，查對更正。」同法第二十
    八條規定：「納稅義務人對於因適用法令錯誤或計算錯誤溢繳之稅款，得自繳納
    之日起五年內提出具體證明，申請退還；逾期未申請者，不得再行申請。」同法
    第三十四條第三項規定：「‧‧‧第一項所稱確定，係指左列各種情形：一、經
    稅捐稽徵機關核定之案件，納稅義務人未依法申請復查者。‧‧‧」同法第三十
    五條第一項第一款規定：「納稅義務人對於核定稅捐之處分如有不服，應依規定
    格式敘明理由，連同證明文件，依左列規定，申請復查：一、依核定稅額通知書
    所載有應納稅額或應補徵稅額者，應於繳款書送達後，於繳納期間屆滿翌日起算
    三十日內，申請復查。」
　　財政部七十五年十二月十二日臺財稅第七五一八一八七號函釋規定：「法院拍賣
    之土地案件，稽徵機關於接獲法院拍定或承受通知時，應即通知土地所有權人（
    債務人），如合於自用住宅用地要件者，應於收到通知後三日（註：財政部七十
    七年二月二十六日台財稅第七六０二四四三０九號函已更改為三十日）內提出申
    請，債務人如行方不明時，可先行按一般稅率核計，函請法院代為扣款：但仍應
    依稅捐稽徵法第十八條規定辦理公示送達，通知於公示送達生效後三日內補辦申
    請。凡逾期申請或逾期補辦申請者，視為不適用自用住宅稅率課徵土地增值稅，
    亦不得依稅捐稽徵法第二十八條規定申請退稅。」七十七年二月二十六日臺財稅
    字第七六０二四四三０九號函釋規定：「經法院拍賣、判決確定或訴訟上之和解
    或調解成立之土地移轉案件，以及經政府機關徵收或收買之土地，土地所有權人
    適用自用住宅用地稅率課徵土地增值稅之申請期限由三日改為三十日。」
二、卷查原告所有臺北市○○區○○段三小段五二○地號土地，經士林地院拍定，被
    告所屬北投分處依前開財政部七十五年十二月十二日臺財稅第七五一八一八七號
    函釋規定以七十七年一月七日北市稽北（乙）字第四四─二號函告知原告如系爭
    土地符合土地稅法第九條及第三十四條規定自用住宅用地要件，請其於文到三日
    內檢附相關資料向該分處申請按自用住宅用地稅率課徵土地增值稅，上開函已於
    七十七年一月九日送達，有郵局送達回執聯附卷可稽。惟原告遲至九十一年四月
    十五日始提出申請按自用住宅用地稅率課徵土地增值稅，已逾前揭行為時財政部
    函規定之三日申請期限，被告所屬北投分處乃核定系爭土地應按一般用地稅率課
    徵土地增值稅，自屬有據。至原告主張本件系爭土地於拍賣時，土地稅法第三十
    四條之一第二項並無發布，應無適用該條規定，土地稅法第三十四條或相關規定
    並未限制七十六年發生之案件不准適用自用住宅用地稅率課徵土地增值稅更正差
    額及本件無稅捐稽徵法第二十八條規定之適用云云，惟查原告就系爭土地核定按
    一般用地稅率課徵土地增值稅之稅額並未於法定期間內依法申請復查，應屬核課
    確定之稅捐；又依稅捐稽徵法第二十八條規定，納稅義務人對於因適用法令錯誤
    或計算錯誤溢繳之稅款，應自繳納之日起五年內提出具體證明，申請退還，本件
    原核定稅額並無適用法令錯誤或計算錯誤之情事，況查自該核定稅額核課確定迄
    原告申請退稅亦已逾五年期間，是原告所訴，顯對法令有所誤解，應不足採。從
    而，被告所屬北投分處所為否准原告申請退還溢繳稅款之處分，揆諸首揭法條及
    財政部函釋規定，並無不合，訴願決定予以駁回，亦無違誤，敬請明察並駁回原
    告之訴。
　　理  由
一、本件原告經合法通知，無正當理由未於言詞辯論期日到場，核無民事訴訟法第三
    百八十六條各款所列情形，爰依行政訴訟法第二百十八條準用民事訴訟法第三百
    八十五條第一項前段，由被告聲請而為一造辯論判決。
二、臺北市各稅捐分處為原處分機關所屬單位，其所為之處分，均視為原處分機關之
    行政處分，合先敘明。
三、按「經法院執行拍賣或交債權人承受之土地，其拍定或承受價額為該土地之移轉
    現值，執行法院應於拍定或承受後五日內，將拍定或承受價額通知當地主管機關
    核課土地增值稅，並由執行法院代為扣繳。」行為時稅捐稽徵法第六條第三項定
    有明文。又「納稅義務人對於因適用法令錯誤或計算錯誤溢繳之稅款，得自繳納
    之日起五年內提出具體證明，申請退還；逾期未申請者，不得再行申請。」、「
    ‧‧‧第一項所稱確定，係指左列各種情形：一、經稅捐稽徵機關核定之案件，
    納稅義務人未依法申請復查者。‧‧‧」稅捐稽徵法第二十八條、第三十四條第
    三項亦有明定。另財政部七十五年十二月十二日臺財稅第七五一八一八七號函釋
    ：「法院拍賣之土地案件，稽徵機關於接獲法院拍定或承受通知時，應即通知土
    地所有權人（債務人），如合於自用住宅用地要件者，應於收到通知後三日（註
    ：財政部七十七年二月二十六日臺財稅第七六０二四四三０九號函已更改為三十
    日）內提出申請，債務人如行方不明時，可先行按一般稅率核計，函請法院代為
    扣款：但仍應依稅捐稽徵法第十八條規定辦理公示送達，通知於公示送達生效後
    三日內補辦申請。凡逾期申請或逾期補辦申請者，視為不適用自用住宅稅率課徵
    土地增值稅，亦不得依稅捐稽徵法第二十八條規定申請退稅。」七十七年二月二
    十六日臺財稅字第七六０二四四三０九號函釋：「經法院拍賣、判決確定或訴訟
    上和解或調解成立之土地移轉案件，以及經政府機關徵收或收買之土地，土地所
    有權人適用自用住宅用地課徵土地增值稅之申請期限由三日改為三十日。」
四、本件原告所有臺北市○○區○○段三小段五二○地號持分土地，經士林地院拍定
    ，並經該院民事執行處以七十六年十二月三十一日民執速字第四六一七號函通知
    被告所屬北投分處函告核定系爭被拍賣土地應課徵之土地增值稅額，以憑優先扣
    繳。被告所屬北投分處乃以七十七年一月七日北市稽北（乙）字第四四─二號函
    知原告如系爭土地符合土地稅法第九條及第三十四條規定自用住宅用地要件，請
    其於文到三日內檢附相關資料向該分處申請按自用住宅用地稅率課徵土地增值稅
    ，該函並於七十七年一月九日送達原告，惟原告遲於九十一年四月十五日始提出
    申請按自用住宅用地稅率課徵土地增值稅並請求退還溢繳稅額，經該分處以九十
    一年四月十七日北市稽北投乙字第０九一六０五五五八００號函復否准。原告再
    於九十一年五月二十四日向被告所屬北投分處申請退還一般用地稅率與自用住宅
    用地稅率差額之土地增值稅，經該分處以九十一年五月二十八日北市稽北投乙字
    第０九一六０七九五九００號函復所請礙難照准，該函於九十一年六月二日送達
    。原告仍表不服，主張如事實欄所載。本件所需審究者為被告否准原告申請退還
    一般用地稅率與自用住宅用地稅率差額之土地增值稅有無理由？
五、經查原告所有臺北市○○區○○段三小段五二○地號土地，經士林地院拍定，被
    告所屬北投分處依前開財政部七十五年十二月十二日臺財稅第七五一八一八七號
    函釋規定以七十七年一月七日北市稽北（乙）字第四四─二號函告知原告如系爭
    土地符合土地稅法第九條及第三十四條規定自用住宅用地要件，請其於文到三日
    內檢附相關資料向該分處申請按自用住宅用地稅率課徵土地增值稅，上開函已於
    七十七年一月九日送達，有郵局送達回執聯附卷可稽，因原告並未檢附相關資料
    向該分處申請按自用住宅用地稅率課徵土地增值稅，被告遂函士林地院依稅捐稽
    徵法第六條規定優先代為扣繳土地增值稅七七八、○九二元，士林地院於七十七
    年一月二十八日並將分配表於七十七年一月十二日送達原告，原告並未對該分配
    表不服，亦未於分配期日到場表示異議，經該院以原告為納稅義務人代為扣繳在
    案，業經本院向士林地院調取該院十六年度民執字第四六一七號執行卷核明無訛
    ，是原告所主張本件應納之土地增值稅，應由權利人即取得人代為繳納，並由執
    行法院代為扣繳，其並非原告（納稅義務人）自己本人所繳納，與稅捐徵法第二
    十八條所規範者不同一節，要無可採。
六、再查，本件原告於法院代為扣繳確定後十餘年，遲至九十一年四月十五日始提出
    申請按自用住宅用地稅率課徵土地增值稅，被告所屬北投分處予以否准，要無不
    合。至原告主張本件系爭土地於拍賣時，土地稅法第三十四條之一第二項並無發
    布，應無適用該條規定，土地稅法第三十四條或相關規定並未限制七十六年發生
    之案件不准適用自用住宅用地稅率課徵土地增值稅更正差額及本件無稅捐稽徵法
    第二十八條規定之適用一節，惟查原告就系爭土地核定按一般用地稅率課徵土地
    增值稅之稅額並未於被告七十七年一月七日通知後提出申請按自用住宅用地稅率
    課徵或表示不服，亦未於士林地院依被告通知土地增值稅數額作成分配表通知後
    ，於法定期間內向被告為不服之表示依法申請復查，應屬核課確定之稅捐；又依
    稅捐稽徵法第二十八條規定，納稅義務人對於因適用法令錯誤或計算錯誤溢繳之
    稅款，應自繳納之日起五年內提出具體證明，申請退還，本件原核定稅額並無適
    用法令錯誤或計算錯誤之情事，況查自該核定稅額核課確定迄原告申請退稅亦已
    逾五年期間，是原告所訴，顯對法令有所誤解，應不足採。從而，被告所屬北投
    分處所為否准原告申請退還溢繳稅款之處分，揆諸首揭法條及財政部函釋規定，
    並無不合，訴願決定予以駁回，亦無違誤，原告起訴之意旨為無理由，應予駁回
    。
據上論結，本件原告之訴為無理由，爰依行政訴訟法第二百十八條、民事訴訟法第三
百八十五條第一項前段，行政訴訟法第九十八條第三項前段，判決如主文。
中　　　華　　　民　　　國　　九十三　　年　　　四　　　月　　　七　　　日
                        臺北高等行政法院第五庭
                                      審判長法官   張瓊文
                                            法官   劉介中
                                            法官   黃清光
右為正本係照原本作成。
如不服本判決，應於送達後二十日內，向本院提出上訴狀並表明上訴理由，如於本判
決宣示後送達前提起上訴者，應於判決送達後二十日內補提上訴理由書（須按他造人
數附繕本）。
中　　　華　　　民　　　國　　九十三　　年　　　四　　　月　　　七　　　日
            　　　　　　　　　　　　      書記官   楊子鋒
